---
editor: 
  markdown: 
    wrap: 72
---

# Deloppgave 5: Analysere repeterte målinger

<!-- Part 1: Analyzing repeated measures experiments -->

## Introduksjon

Styrketrening er en treningsform som fanger interessen til mange
mennesker. For å øke kraftproduksjonen ved styrketrening kreves det både
nevrale og struktuelle tilpasninger [@krieger2010]. Langvarig
systematisk styrketrening er en effektiv metode for å øke
muskelhypertrofi, benmasse og muskelstyrke. I tillegg gir styrketrening
andre helsemessige gevinster ved å for eksempel reduserer risiokoen for
sykdommer som blant annet diabetes og opprettholde den fysiske
funksjonen, noe som er spesielt viktig for eldre.[@krieger2009;
@amirthalingam2017]. Likevel viser det seg at de individuelle gevinstene
er ulik[@Ahtiainen2016]. Det er derfor interresant å undersøke temaet
styrketrening da det er mange forksjellige variabler som må tilpasses
hvert enkelt individ for å kunne oppnå best mulig fremgang. Disse
variablene kan være volum, intensistet, repetisjoner og frekvensen av
treningsøkter[@Hammarström2020]. Studiene av Krieger (2010) og
Amirthalingam (2017) uttrykker at det generelt er større styrkegevinster
ved flere sett, men at årsakene til dette ikke er fullstendig forstått
[@amirthalingam2017; @krieger2010]. Dette bekrefter også studien av
Schoenfeld (2019) hvor det påpekes at volumet av styrketreningen har en
betydelig rolle med tanke på muskeltilpasninger. Resultatet i studien
indikerte at alle deltakerne hadde en signifikant økning i muskelstyrke
fra pre-test til post-test. Til tross for økingen var det ingen
signifikant forskjell mellom deltakerne som gjorde ett sett og de som
gjorde tre sett.[@schoenfeld2019]. Dette understreker hvor interresant
det er å undersøke tema da forskerne får ulikt resultat.

Formålet med denne studien er å se på endringene i pre-test og post-test
av muskelstyrke (legpress og kneekstensjon) og lean mass ved
styrketrening med ett sett og tre sett.

## Metode

*Deltakere*

Det ble rekrutert 41 røykfrie menn og kvinner mellom 18 og 40 år til
studien. Kriteriene som ekskluderte deltakere var intoleranse av
lokalbedøvelse, en treningshistorikk med mer en én styrketrneing i uka
de siste tolv månedene før studien, nedsatt muskelstyrke grunnet
tidligere eller nåværedne skader og inntak av reseptbelakte medikamenter
som kunne forstyrre treningstilpasningen. Under dataanalysen ble syv
deltakere eksluderte da de ikke gjennomførte minst 85% av de planlagte
øktene hvor åsakene var blant annet skader og smerter urelatert til
studien og vanskeligheter for å opprettholde studieprotokollen. Samtlige
inkluderte deltakere uttrykte tidligere erfaring fra sportaktiviteter,
hvorav 20 av dem var engasjert i fysisk aktivitet og trente to ganger i
uken ved påmelding til studien. (De var innenfor kravene og hadde ikke
mer en én styrketrening i uka). Alle deltakerne ble informaert om
studiens potensielle risker og ubehag og deltakerne måtte gi samtykke i
forkant.

*Studieoversikt*

Intervensjonen besto av 12 uker med full-kropps styrketrening fra
september til november. Hovedfokuset i denne studien er på
styrkeøvelsene legpress og kneekstensjon. For å kunne skille mellom
treningsvolumet i hver enkelt deltaker ble alle øvelser utført
unilateralt. Hver deltaker fikk utført protokollene for både single sett
og flere sett da deltakerne fikk tilfeldig tildelt hvilket bein som
skulle ta ett sett og hvilket som skulle ta tre sett. Muskelstyrken ble
vurdert ved baseline, underveis i uke tre, fem og ni, og etter
intervensjonen. I tillegg ble kroppssammensetningen (lean mass) målt før
og etter intervensjonen ved DXA skanning. Før DXA målinger ble
deltakerne bedt om å faste i to timer før og unngå anstrengende fysisk
aktivitet de siste 48 timene.

*Protokoll*

Det ble utført en standarisert oppvarmingsrutine bestående av fem minutt
ergometersykling etterfulgt av 10 repetisjoner med pushup, situp,
rygghev og knebøy med kroppsvekt. Til slutt var det ett sett med 10
repetisjoner ved 50% av 1RM for hver av styrkeøvelsene. Styrkeøvelsene
startet med unilateral legpress og kneekstensjon enten som ett sett
eller som tre sett ettersom hva deltakerne har fått tildelt. Det ene
settet ble utført mellom det 2. og 3. settet av tresettprotokollen.
Intensiteten under treningen hadde en gradvis økning med 10 RM de første
to ukene, deretter 8 RM de neste tre ukene og 7 RM de siste sju ukene.
91% av alle øktene hadde tilsyn. For at alle deltakerne skulle få utført
øktene fikk noen av deltakere lov til å ta øktene på egenhånd uten
tilsyn. Disse deltakerne måtte føre detaljerte logger som kontinuerlig
ble kontrollert av forskerteamet sammen med deltakerne for å sikre at
protokollen ble gjennomført. Det ble utdelt en standarisert drikk etter
hver treningsøkt med 0.15 g protein, 11.2g karbohydrater og 0.5g fett
for å sette igang restitusjonen.

Ved baseline ble det utført styrkevurderinger to ganger med minst fire
dagers mellomrom. Det ble testet 1RM, isokinetiske- og isometriske
styrke. Maksimal styrke (1RM) ble i denne studien beregnet som én
maksimal repetisjon i unilateral legpress og kneekstensjon. Etter en
standardisert oppvarmingsrutine på ti, seks og tre repetisjoner på 50%,
75% og 85% av forventet maksimale løft, ble 1RM funnet ved å gradvis øke
vekten til deltakeren ikke kunne utføre løftet gjennom hele
bevegelsesmønsteret. De fikk 4-6 forsøk hvor forsøket ble godkjent hvis
øvelsen ble utført med full bevegelsesutslag. Den maksimale verdien av
hver test ble brukt videre i analysen. Styrketreningsøkter ble adskilt
med minst 48 timer fra andre treningsøkter.

*Dataanalyse og statistikk*

Alt av dataanalyse og statitsikk ble gjennomført i R-studio versjon
4.2.1, hvor signifikantnivået ble satt på p \< 0.05. Data ble samlet og
kalkulert ved endringer fra post-test til pre-test på muskestyrke(1RM)
og lean mass. Det ble deretter gjennomført en paret t-test for å
sammenligne endringene i lean mass og muskelstyrke (legpress og
kneekstensjon) fra pre-test og post-test med ett sett og tre sett etter
styrketrening over 12 uker .

## Resultat

Resultatene fra den paret t-testen omhandlet endringene i leanmass og
indikerer at endringene i lean mass i ett og tre sett er signifikant ved
t(33)=2.1875 og p=0.0359.

Resultatene fra den paret t-testen omhandlet endringene i muskelstryke
(1RM) i legpress og indikerer at endringene legpress i ett og tre sett
er signifikant ved t(29)=2.1366 og p=0.0412. Det ble også gjennomført en
paret t-test for å sammenligne endringene i muskelstyrke (1RM) i
kneekstensjon. Resultatene indikerer at endringene i ett og tre sett er
signifikant ved t(31)=3.3683 og p=0.002035.

```{r}
#| echo: FALSE
#| message: FALSE
#| warning: FALSE
#| include: FALSE

####LEAN MASS

library(tidyverse); library(exscidata); library(lme4)

# Load data
dat <- dxadata %>%
  select(participant:include, lean.left_leg, lean.right_leg) %>%
        
        # Extract leg specific data
  pivot_longer(names_to = "leg", 
               values_to = "lean.mass", 
               cols = lean.left_leg:lean.right_leg) %>%
  mutate(leg = if_else(leg == "lean.left_leg", "L", "R"), 
         sets = if_else(multiple == leg, "multiple", "single")) %>%
  select(participant, time, sex, include, sets, leg, lean.mass) %>%
        # Filter only included participants
        filter(include == "incl") %>%
        # Make data set wider by time 
        
        pivot_wider(names_from = "time", 
                    values_from = "lean.mass") %>%
        # Calculate change score
        
        mutate(change = post - pre) %>%
        
        # Keep change score and make it wider by sets
        select(participant:sets, change) %>%
        pivot_wider(names_from = sets, values_from = change) %>%
        
  print()

### Use simple t-test on change score

t.test(dat$multiple, dat$single, paired = TRUE)
```

```{r}
#| echo: FALSE
#| message: FALSE
#| warning: FALSE
#| include: TRUE
#| fig-cap: "Endring i lean mass fra pre-test til post-test ved singel sett og flere sett"

library(exscidata)
data("dxadata"); data("strengthvolume")

library(tidyverse)

library(tidyverse)

dxadata %>%
  select(participant:include, lean.left_leg, lean.right_leg) %>%
  pivot_longer(names_to = "leg", 
               values_to = "lean.mass", 
               cols = lean.left_leg:lean.right_leg) %>%
  mutate(leg = if_else(leg == "lean.left_leg", "L", "R"), 
         sets = if_else(multiple == leg, "multiple", "single")) %>%
  select(participant, time, sex, include, sets, leg, lean.mass) %>%
  filter(time %in% c("pre", "post")) %>%
  group_by(time, sets) %>%
  summarise(m = mean(lean.mass)) %>%
  mutate(time = factor(time, levels = c("pre", "post"))) %>%
  ggplot(aes(time, m, color = sets,
             group = sets)) + geom_line() +
  labs(x= "Tidspunkt",
       y = "Lean mass",
       colour = "Sets")
```

```{r}
#| echo: FALSE
#| message: FALSE
#| warning: FALSE
#| include: FALSE

#### MUSCLE STRENGTH, LEG PRESS

library(tidyverse); library(exscidata); library(lme4)

data("strengthvolume")


# Load data
dat1 <- strengthvolume %>%
  select(participant, sex, exercise, include, time, sets, leg, load) %>%

        # Filter only included participants
        filter(include == "incl") %>%
        
        # Calculate average baseline
        mutate(time = if_else(time %in% c("pre", "session1"), "pre", time)) %>%
        group_by(time, exercise, participant, sex, sets) %>%
        summarise(load = mean(load, bna.rm = TRUE)) %>%
       
        # Use a specific strength test and only pre-post data
        
         filter(exercise == "legpress", 
                time %in% c("pre", "post")) %>%
        # Make data set wider by time

        pivot_wider(names_from = "time",
                    values_from = "load") %>%
        # Calculate change score

        mutate(change = post - pre) %>% 

        # Keep change score and make it wider by sets
        select(participant:sets, change) %>%
        pivot_wider(names_from = sets, values_from = change) %>%

  print()

### Use simple t-test on change score

t.test(dat1$multiple, dat1$single, paired = TRUE)
```

```{r}
#| echo: FALSE
#| message: FALSE
#| warning: FALSE
#| include: FALSE

#### MUSCLE STRENGTH, LEGEXTENTION

library(tidyverse); library(exscidata); library(lme4)

data("strengthvolume")


# Load data
dat2 <- strengthvolume %>%
  select(participant, sex, exercise, include, time, sets, leg, load) %>%

        # Filter only included participants
        filter(include == "incl") %>%
        
        # Calculate average baseline
        mutate(time = if_else(time %in% c("pre", "session1"), "pre", time)) %>%
        group_by(time, exercise, participant, sex, sets) %>%
        summarise(load = mean(load, bna.rm = TRUE)) %>%
       
        # Use a specific strength test and only pre-post data
        
         filter(exercise == "legext", 
                time %in% c("pre", "post")) %>%
        # Make data set wider by time

        pivot_wider(names_from = "time",
                    values_from = "load") %>%
        # Calculate change score

        mutate(change = post - pre) %>% 

        # Keep change score and make it wider by sets
        select(participant:sets, change) %>%
        pivot_wider(names_from = sets, values_from = change) %>%

  print()

### Use simple t-test on change score

t.test(dat2$multiple, dat2$single, paired = TRUE)
```

## Diskusjon

Resultatene representert i denne studien samsvarer i stor grad med annen
litteratur som tidligere nevnte studie av Athiainen (2016), representert
i introduksjonen, som uttrykte at det kan forekomme individuelle
forskjeller ved styrketrening.[@Ahtiainen2016]. Dette kan vi se ut i fra
resultatetene i datasettet hvor hvert individ reagerer forskjellig på
intervensjonen og får ulikt resultat. Likevel ser vi at det er en større
økning i muskelstyrke og lean mass i beinene ved tre sett enn ett sett.
Både studiene av Krieger (2010), Amirthalingam (2017) og Schoenfeld
(2019) mener at det er større styrkegevinster med et treningsvolum på
flere sett[@amirthalingam2017; @krieger2010; @schoenfeld2019]. Selv om
studien av Schoenfeld (2019) mente at flere sett gir mer styrkegevinst
resulterte den studien i en ikke signifikant forksjell mellom ett og
flere sett. Studien begrunner resultatet med blant annet at de hadde
8-12RM hvor høyere eller lavere belastning kan gi et annet resultat
eller at en lengre treningsperiode enn åtte uker kan gi flere
observasjoner som igjen kan påvirke studiens resultater.
@schoenfeld2019]. Resultatet i denne studien viser derimot til at det er
en signifikant forskjell mellom ett og flere sett hvor flere sett ga
større økning i muskelstyrke ved 1RM og lean mass i beinene.

## Konklusjon

Ut i fra resultatene og tidligere studier kan vi i denne studien
konkludere med at alle deltakerne fikk en økning i muskelstyrke
(legpress og kneekstensjon) og lean mass både ved ett sett og tre sett,
ved to til tre styrkeøkter over en periode på 12 uker. Alt tatt i
betraktning var økningen i muskelstyrke og lean mass betydelig større
ved tre sett enn ett sett, noe som indikerer at tre sett er et mer
effektivt treningsvolum for å øke muskelstyrke (1RM) og lean mass i
beinene, etter to til tre styrkeøkter over 12 uker (p\<0.05).
